---
title: "2026-02-05"
format: 
  html: 
    toc: true
    toc-location: right
    toc-title: "Contents"
    toc-depth: 6
    number-sections: true
    smooth-scroll: true
editor: visual
---

# parametric vs non-parametric

-   순위? → 비모수적인 접근법의 일종

# 모수적 접근

-   분포를 가정한다

-   모형을 가정한다

-   원래는 이러한 분포에서 나왔을 것이다

-   ex) 선형회귀모형 → 회귀계수를 추정해서 이러한 모형에서 나왔을것이다

# 우리가 어떤 분포인지 어떻게 알까?

-   어떤 현상을 관찰 → 실험을 해서/ 관측을 해서 데이터를 얻었다 → 얘네가 정규분포일까? → 추정을 한다.

-   정규분포는N( μ. σ )

-    의미: μ. σ를 알면 어떤 정규분포인지 결정된다.

-   μ(모평균), σ(모표준편차)를 우리 데이터(표본)로 추정해야 한다.

-   (표본)평균, (표본)표준편차로 추정한다.

-    샘플 사이즈가 커지면 수학적으로 수렴함을 보일 수 있음.

-   (샘플사이즈가 커진다 = 실험을 더 많이 해서 데이터를 더 얻는다)

-   하지만, 최소 샘플 사이즈가 있다 : 30

-   실험을 통해 얻고자 하는 어떤 목표값에 따라 샘플 사이즈가 달라진다

-   통계학자에게 의뢰해야 한다.(실험설계)

# 비모수적 접근

-   분포를 가정하지 않는다

-   모형을 가정하지 않는다.

-   1\<2\<3

# 확률변수

## 이산형 확률변수

## 분포 종류

-   이항분포

    -   성공/실패 두가지 중에 선택 분포를 아는 것

    -   어떤 현상에 대해 어떤 분포를 쓸지 아는 것과 동일

-   포아송분포

    -   특정 구간/공간 등에서 사건이 얼마나 발생?

        ex) 1시\~2시 사이에 이 도로에서 차가 몇대 지나가?

    -   확률변수 정의 : 1시\~2시 사이에 이 도로에서 차의 수

    -   확률변수가 따르는 분포가 포아송 분포임.

-   감마분포

    -   1시\~2시 사이에 이 도로에서 차가 100대 지나갈 때까지 걸리는 시간은?

    -   0초\~100초까지? 셀수없음

    -   a번째 사건(포아송사건)이 발생할 때까지의 대기시간

## 연속확률분포 -\> 적분으로 구함.

-   숫자지만, 셀수 없다

-   0.01

-   예제 6.1

-   <div>

    1.  0.237

    </div>

## 정규확률분포

-   X\~N(μ, σ\^2)

-    Z\~N(0,1)

-   평균 μ를 중심으로 대칭인 종모양을 하고있음

-   μ (모평균)

-   정규확률분포에서 평균과 표준편차 사이의 확률

-   <div>

    1.  평균으로부터 표준편차의 1배 이내에 있는 총면적은 68.27%이고, 확률로 적으면 다음과 같다.

        -\>0.6827

    2.  **평균으로부터 표준편차의 2배 이내에 있는 총면적은 95.45%이고, 확률로 적으면 다음과 같다.**

        **-\> 0.9545**

    3.  평균으로부터 표준편차의 3배 이내에 있는 총면적은 99.73%이고, 확률로 적으면 다음과 같다.

        -\> 0.9973

    </div>

## 표준정규확률분포

### 표준정규확률변수 Z와 정규확률변수 X와의 관련성

-   정규확률변수 X가 평균 μ와 표준편차 σ를 가질 때, 다음의 표준정규확률변수 Z는 평균 0, 분산 1인 정규분포를 갖는다.

-   예제 6.6

    ```{r}
    pnorm(0.63)-pnorm(-1.88)
    ```

-   예제 6.7

    ```{r}
    # 평균이 22이고, 표준편차가 3인 정규분포
    n.mean=22;n.sd=3
    x=seq(n.mean-6*n.sd,n.mean+6*n.sd,length=200)
    y=dnorm(x=x,mean=22,sd=3)
    plot(x,y,type="l",ylab="f(x)",main="Normal density N(22,3^2)")
    ```

    ```{r}
    n.mean <- 22
    n.sd <- 3
    prob <- pnorm(30, mean = n.mean, sd = n.sd)
    prob
    ```

<!-- -->

-   예제 6.8

    ```{r}
    # 평균이 340이고, 표준편차가 0.2인 정규분포
    n.mean=340;n.sd=0.2
    x=seq(n.mean-6*n.sd,n.mean+6*n.sd,length=200)
    y=dnorm(x=x,mean=340,sd=0.2)
    plot(x,y,type="l",ylab="f(x)",main="Normal density N(340,0.2^2)")
    ```

\(1\)

```{r}
prob <- pnorm(1.5) - pnorm(0.5)
prob
```

\(2\) 약 15.74%는 340.2ml에서 340.6ml까지 양을 채우고 있을 것이다.

```{r}
prob <- pnorm(3.0) - pnorm(1.0)
prob
```

# 점추정과 구간추정

## 추정?

-   우리가 가진 데이터로 우리가 가정한 모델링의 모수를 추정한다.

-   ex) 정규분포?

-   모평균, 모표준편차

    → 표본평균, 표본표준편차를 우리 데이터에서 구하고, 이것을 우리 모델링의 값 으로 쓴다

## 모수 

-   parameter ; 모평균, 모분산, 모표준편차, 모비율과 같이 모집단에 관한 기술적특성값(descriptive characteristics)

## 통계량, 통계값(통계치)

-   통계량 : 어떤 특성 값인데, 아직 구하지 않은 거

-   통계값/통계치 : 어떤 특성 값인데, 우리 데이터로 구한 거,

## 추정량, 추정치/값

### 추정량

-   추정에 사용되는 통계량

-   모집단의 기술적 특성값인 모수를 추측하기 위하여 임의로 추출한 표본의 자료들을 근거로 계산되는 표본의 통계량

### 추정값

-   추정에 사용되는 통계값

-   표본자료 값들을 연산하여 계산된 추정량의 실제 수치값

## 모집단 평균(모평균)

-   μ

## 표본평균

-   X ̄ n : 통계량

    → 데이터를 얻기 전에 가정

-   x ̄ = 340 : 통계치/값

    → 데이터를 얻고 실제 계산한 값

## 점 추정

-   모수를 추정하기 위하여 하나의 추정량을 사용하는 것 (point estimation)

-   미지의 모수(unknown parameter) 의 값을 추정하기 위하여 모수 대신 하나의 추정량을 제시하는 것

## 구간추정(신뢰구간)

-   모수를 추정하기 위하여 점추정량에 오차의 한계를 고려하여 하한(lower limit) 과 상한(upper limit)을 포함한 구간을 제시하는 것

-   점추정값을 기준으로 위아래로 길이가 같음

-   상한까지의 거리 = 하한까지의 거리

## 데이터를 얻는다?

-   데이터를 얻는다는 것은, 우리가 틀릴 수도 있음을 항상 내포한다.

-   우리가 구한 점추정값이 틀릴 수도 있다.

-   신뢰구간이라는 것은, 같은 방식으로 데이터를 또 얻었을 때, 대략 이 구간에서 점추정값이 얻어질 것이다.

## 95% 신뢰한다? 무슨의미?

-   어떤 사람의 말을 100% 신뢰한다?

-   이사람이 무슨 말을 하든 진실 어떤사람의 말을 95% 정도 신뢰한다?

-   5%는 틀릴 수도 있다.

## 신뢰구간의 의미

-   보수적으로 봤을 때, 새로운 실험을 하면, 우리가 구한 신뢰구간 안에 95% 정도는 들어온다.

-   여기 들어오면 이상하지 않은 거.

-   우리가 가정한 상황과 부합하다.

## 신뢰수준 1-a

-   신뢰수준 1-a란 모수의 참 값이 주어진 신뢰구간(L,U)내에 포함되는 것을 얼마나 신뢰할 수 있는가를 나타내는 정도를 의미하고, 자주 사용하는 신뢰수준의 값에는 0.90, 0.95, 0.99가 있다.

## 보수적의 의미?

-   예를 들어서, 우리가 새로운 사람을 만났다. 이 사람은 또라이일까?

-   보수적으로 생각했을 때, 이 사람에 대해서 우리는 뭐라 가정하지? (귀무가설 : 정상인일 것이다.)

-   이 사람은 정상인일것이다.

-   근데, 오늘 같이 밥을 먹고, 다음 날 고소장을 들고 온다.

-   왜 얘는 또라이라고 판단 하는 가? 통계적 근거는?

-   확률계산 : 1/(내가 지금까지 만난 모든 사람) \< 0.05

-   내 판단 기준이 바뀐다. 얘는 또라이다. (귀무가설을 기각한다.)

# 회귀계수의 추정

## 최소제곱법 -\> 오차 최소화하는 추정법

-   각 오차의 제곱의 합을 최소로 하는 회귀식을 구하는 방법

### 결정계수

-   coefficient of determination

-   항상 0과 1 사이에 있으며, 그 값이 1에 가까울수록 관측값은 회귀직선 주위에 밀집되어 있음을 뜻하고, 이는 추정된 회귀식이 관측값들을 잘 설명하고 있다는 것을 뜻함.

-   그러나 설명력(또는 적합도)아 높고 낮음을 나타내는 결정계수의 값의 크기에는 정해진 기준은 없다.

-   변수들의 관계를 고도의 정밀도로 밝힐 수 있는 자연과학이나 공학에서는 0.95 이상의 높은 값을 요구하지만, 변수들의 관계가 복잡하게 얽혀있고 인위적인 조정이 불가능한 사회과학의 문제들에서는 0.3 정도의 값도 의미있는 적합도로 해석되기도 함.

### 예측잔차제곱합(predicted residual sum of squares)

-   하나씩 빼서 잔차들을 모두 구해 제곱의 합을 구함

-   제곱은 음의 값을 상쇄시키기 위해
