---
title: "2026-02-04 homework"
format: 
  html: 
    toc: true
    toc-location: right
    toc-title: "Contents"
    toc-depth: 6
    number-sections: true
    smooth-scroll: true
editor: visual
---

## 

# 확률변수

-   모집단으로부터 한 가정을 임의로 선택하는 과정을 확률 실험(random experiment)

-   x의 값은 확률실험의 결과에 따르기 때문에 이러한 x를 확률변수(random variable)이라고 함.

## 이산확률변수(discrete random variable)

-   이산확률변수란 셀 수 있는 값을 취하는 확률변수를 말함.

-   셀 수 있는 값: 0,1,2,3

## 연속확률변수(continuous random variable)

-   연속확률변수란 어떤 구간 사이에 나타나는 임의의 값들을 취하는 확률변수를 말함.

-   예: 사람들의 체중, 성인의 혈압, 소요되는 시간, 달리기의 기록

-   x가 0보다 크지만 우리가 손가락을 쉽게 알지 못해 셀 수 없음.

## 이항확률분포

### 이항실험의 조건

이항실험은 다음의 4가지 조건을 모두 만족해야 한다.

-   <div>

    1.  유한번, 즉 n번의 동일한 시행을 한다.
    2.  각각의 시행의 결과는 반드시 두가지만 나타난다.
    3.  그 두가지 결과에 대한 확률은 항상 일정하다.
    4.  각각의 시행은 서로 독립이다.

    </div>

### 예제 5.12

-   동전 5번 던지는 실험은 4가지 이항 조건을 모두 만족

-   <div>

    1.  전체 5번은 유한 번의 동일한 실험을 5번 시행하므로 n번의 동일한 시행
    2.  앞면 또는 뒷면만 나타나므로 반드시 2가지의 시행결과만 가짐
    3.  그 두가지 결과에 대한 확률은 각각 1/2로 일정함.
    4.  각각의 시행은 서로 독립적임. 이전에 동전을 던진 결과는 다음 시행의 결과에 영향을 주지 않음.

    </div>

### 예제 5.13

-   각 제품이 불량품인지 양품인지 검사하는 실험은 이항실험 조건 모두를 만족하여 이항실험이 된다.

-   <div>

    1.  5개의 부품이 회사의 생산라인에서 임의로 선택되고 난 뒤 검사된다고 함. 5번의 유한 번의 실험으로서, 동일한 시행을 하여 부품을 선택함.
    2.  각 시행의 결과는 불량품 또는 양품인 2가지 결과만 나옴.
    3.  모든 부품의 2%는 불량품이므로, 어떤 부품이 불량일 확률은 0.02가 된다. 그러면 어떤 부품이 양품일 확률은 1-0.02=0.98이 된다. 이 두 확률의 합은 1이다.
    4.  각각의 부품은 임의로 선택되었기 때문에 독립적이다. 어떤 부품이 불량품이더라도 다음 부품이 불량품인지 양품인지의 결과에 영향을 미치지 않는다.

    </div>

## 이항분포의 막대그래프

확률질량함수(PMF)는 dbinom을 사용

-   145 page , 그림 5.5 \[표 5.10\]

```{r}
#이항분포 n=10, p=0.5 일 때, 확률분포표 만들기
x <- 0:10
p.x <- dbinom(x, size=10, prob=0.5)  # PMF: P(X=k)

table <- data.frame( #벡터들을 **열(column)**로 묶어 표(dataframe) 생성
  x = x, #x값(0~10)을 넣음 (열이름="x")
  P.Xeqx = round(p.x, 4) #확률값을 소수4째까지 반올림 (열이름="`P(X=x)")
)

print(table)

# 막대그래프
barplot(p.x, 
        names.arg = x,
        col = "darkblue",
        xlab = "x",
        ylab = "P(x)",
        ylim = c(0, 0.25))
```

## 초기하 확률분포

-   각 시행에는 두가지 결과가 있고, 그 확률은 항상 일정해야 하며, 각 시행은 서로 독립적이어야 한다.

-   <div>

    1.  예제 5.18 ) 0.08
    2.  예제 5.19 ) (1) 0.1667 (2) 0.9667

    </div>

## 음이항분포

-   통계적 실험에서 성공의 확률이 p인 베르누이 시행을 독립적으로 반복시행할 때 처음으로 r번 성공할 때까지의 시행횟수를 확률변수 x라 하고, 처음으로 r번 성공할 때까지의 실패 횟수를 확률변수 y라 하자.

-   이는 음이항분포(negative binominal distribution)을 따름.

## 포아송확률분포

-   컴퓨터와 같은 가전제품의 고장이 6개월 평균 두번 일어난다고 가정. 우리는 다음 6개월 동안 정확히 한번 고장날 확률을 구하는 문제는 포아송확률분포를 이용하여 해결할 수 있다.

-   이와 같이 컴퓨터에서 일어나는 고장을 포아송확률분포에서는 사건의 발생(occurrence)이라고 함.

-   포아송확률분포는 사람들이 랜덤하게 독립적으로 발생하는 실험에 적용된다.

-   여기서 랜덤(random,임의)란 사건의 발생에 어떤 패턴이 없기 때문에 예측할 수 없다는 의미이다.

-   그리고 발생된 사건은 다음 사건의 발생에 영향을 미치지 않는다는 의미에서 독립(independent)이라고 한다.

-   사건의 발생은 항상 주어진 기간 동안에 발생된 사건의 수를 고려한다.

**포아송확률분포를 적용하기 위한 조건**

-   포아송확률분포를 적용하기 위해서는 다음 3가지 조건들이 만족되어야 한다.

-   <div>

    1.  x는 이산확률변수이어야 한다.
    2.  사건들의 발생은 랜덤이어야 한다.
    3.  사건들의 발생은 독립이어야 한다.

    </div>

-   예제 5.20

    ```{r}
    # 포아송분포 (lamda=8) 에서 P(X=5)
    dpois(5,8)


    ```

-   예제 5.21 (1)

    ```{r}
    # 포아송분포 (lamda=4) 에서 P(X=2)
    dpois(2,4)
    ```

<!-- -->

-   예제 5.21 (2)

    ```{r}
    # 포아송분포 (lamda=4) 에서 P(X>=2)
    1-ppois(0,4)

    ```

# 회귀분석

-   평균에 가까이 가려는 현상

-   평범으로의 회귀( regression towards mediocrity)

## 단순선형회귀모형

-   Y=β0+β1X+ϵ

-   𝑌는 종속변수, 𝑋는 독립변수, 𝛽0는 절편(intercept), 𝛽1는 기울기(slope)를 나타내고, 𝜖는 평균이 0인 오차항(error term)
