---
title: "Homework_2026.03.13"
format: 
  html: 
    toc: true
    toc-location: right
    toc-title: "Contents"
    toc-depth: 6
    number-sections: true
    smooth-scroll: true
editor: visual
---

# 평균

## (1) 한국 사람의 체중은 평균 70kg, 표준편차 3인 정규분포를 따른다고 하자. 임의의 100명의 한국인의 데이터를 모았을 때, 이들의 체중에 대한 표본평균은 대충 얼마일까?

-\> 표본평균은 대략 70kg 정도 추정할 수 있습니다. 왜냐하면 100명이나 모았기때문에 n수가 30을 넘어 몸무게가 모평균과 수렴할 가능성이 높을거 같습니다.(모평균에 수렴)

## (2) 한국 사람의 신장은 평균 165cm, 표준편차 10인 정규분포를 따른다고 하자. 임의의 100명의 한국인의 데이터를 모았을 때, 이들의 키에 대한 표본평균은 대충 얼마일까?

-\> 표본평균은 대략 165cm 정도 추정할 수 있습니다. 왜냐하면 100 명이나 모았기 때문에 n수가 30을 넘어 키가 모평균과 수렴할 가능성이 높을거 같습니다.

# 회귀분석

## (1) 선형회귀모형은 여러 개의 설명변수들의 선형결합을 이용해서 "무엇"을 추정하고자 하는 것일까?

**-\>** 연속형 종속변수의 (설명변수가 주어졌다는 가정 하의 조건부) 기댓값을 구하고자 함.

## (2) 로지스틱회귀모형은 여러 개의 설명변수들의 선형결합을 이용해서 "무엇"을 추정하고자 하는 것일까?

-\> "로그 오즈"에 대해 추정하고 한다. → 로지스틱 회귀모형의 수식을 확인할 것 → 이 수식을 추정한 후 변형해서 확률에 대한 추정값을 얻는 것.

# t검정

## t검정(t-test)는 언제 쓰는가

-\> 두 집단에 대해 관심있는 연속형 변수 값들의 관측값들의 평균이 통계적으로 유의하게 다른지 확인하고자 할 때 사용

## t검정을 위해 어떤 가정들이 필요한가? (명사형으로 나열. 길게 쓰지 말 것)

-\> 정규성, 독립성, 등분산성

-   **정규성**: 잔차(residual)가 평균 0을 중심으로 한 정규분포를 따른다는 가정이다.

<!-- -->

-   **독립성**: 각 관측값(또는 잔차)이 서로 영향을 주지 않고 독립적으로 생성되었다는 가정이다.

<!-- -->

-   **등분산성**: 모든 수준의 독립변수에서 잔차의 분산이 일정하게 유지된다는 가정이다.

## 왜 t검정은 이름이 t일까?

-\> 검정통계량이 t-분포(t-distribution)를 따르기 때문에 t검정이라고 부름.

-\> 정규성을 가정하더라도 모집단 분산을 알 수 없으면 이를 표본으로 추정해야 하므로 추가적인 불확실성이 반영된 t분포를 사용하며, 따라서 z검정이 아닌 t검정을 적용함.

## t검정에서 왜 정규분포에 대한 가정이 필요할까?

-\> t검정은 표본평균을 기반으로 한 검정이므로, 표본평균의 분포가 정규성을 가져야 하고, 이를 위해 모집단(또는 오차)이 정규분포를 따른다는 가정이 필요함.

## 일반적인 t검정과 paired t-test의 차이는?

-\> 일반적인 t검정은 독립된 두 집단의 평균을 비교하고, paired t-test는 같은 대상에서 측정된 두 값의 차이의 평균을 비교함.

-\> paired t-test에서는 같은 대상에서 얻은 두 값의 차이를 계산한 뒤, 이 차이의 평균에 대해 다양한 가설을 설정할 수 있음.

-   양측검정: 두 시점 간 변화가 있는지(차이가 있는지)를 확인할 때 사용함.

-   단측검정: 변화의 방향(증가하거나 감소하는지)에 대한 사전 가설이 있을 때 사용함.

## paired t-test의 예시를 3개 쓰시오.

다이어트 전 체중 vs 다이어트 성공 후 체중 , 약 복용 전의 혈압 vs 복용 후의 혈압 , 공부 전 시험 점수 vs 공부 후의 시험 점수

## R의 내장 데이터인 iris 데이터의 두 species(setosa 와 versicolor)에 대해 "Sepal.Length" "Sepal.Width" "Petal.Length" "Petal.Width" 각각에 대해 t검정을 수행하여 결과를 해석하라.

```{r}
# iris 데이터 불러오기
data(iris)

# setosa와 versicolor
iris_sub <- subset(iris, Species %in% c("setosa", "versicolor"))

# Sepal.Length t-test
t.test(Sepal.Length ~ Species, data = iris_sub)

# Sepal.Width t-test
t.test(Sepal.Width ~ Species, data = iris_sub)

# Petal.Length t-test
t.test(Petal.Length ~ Species, data = iris_sub)

# Petal.Width t-test
t.test(Petal.Width ~ Species, data = iris_sub)
```

-\> **해석**

-   **Sepal.Length**\
    Sepal.Length에 대한 t검정 결과 p-value가 2.2e-16보다 작아 0.05보다 작아서, setosa와 통계적으로 유의하게 차이가 있다. 또한 평균값을 보면 setosa(5.006)가 versicolor(5.936)보다 작다.

-   **Sepal.Width**\
    Sepal.Width에 대한 t검정 결과 p-value가 2.484e-15로 0.05보다 작아서 통계적으로 유의하게 차이가 있다. 평균을 보면 setosa(3.428)가 versicolor(2.770)보다 더 크다.

-   **Petal.Length**\
    Petal.Length의 t검정 결과 p-value가 2.2e-16보다 작아서 위와 같이 유의하게 차이가 있다. 평균을 보면 versicolor(4.260)가 setosa(1.462)보다 훨씬 크다.

**Petal.Width**\
Petal.Width의 t검정 결과 p-value가 2.2e-16보다 작아서 통계적으로 유의한 차이가 있다. 평균을 보면 versicolor(1.326)가 setosa(0.246)보다 크다.

## t검정을 여러 번 수행했을 때의 문제점은?

-\> 여러 번 검정을 수행하면 1종 오류(Type I error)가 증가함.\
-\> 이러한 1종오류들이 누적되고 전체적으로 귀무가설이 참임에도 적어도 하나를 유의하다고 잘못 판단할 확률이 크게 증가하는 다중검정 문제가 발생할 수 있음.

## 위의 문제를 해결하기 위해 어떤 방법을 쓸 수 있을까?

\
-\> Bonferroni correction이나 Benjamini-Hochberg 방법 등의 p값 보정을 적용을 함.

-   FWER (Family-Wise Error Rate): 여러 가설 검정에서 하나라도 잘못된 양성(제1종 오이 발생할 확률을 통제하는 방법, Bonferroni 보정이 대표적.

-   FDR (False Discovery Rate): 유의하다고 판단된 결과들 중 실제로는 잘못된 양성의 비율을 통제하는 방법, Benjamini-Hochberg 방법이 대표적.

## 위의 분석만 하면 틀렸다. 왜?

-\> 여러 변수에 대해 다중검정을 했지만 오류율 보정을 하지 않았음.

-\> 정규성, 등분산성, 독립성 가정이 충족되지 않으면 t검정의 p값과 결론의 신뢰성이 떨어지므로, 단순히 다중비교 보정 이전에 검정 자체의 타당성부터 확보해야 함.

-   정규성: Shapiro–Wilk 검정이나 Kolmogorov–Smirnov 검정을 사용하거나, Q-Q plot을 통해 분포가 정규형태를 따르는지 확인.

-   등분산성: Levene 검정이나 Bartlett 검정을 통해 집단 간 분산이 동일한지 평가.

-   독립성: 연구 설계 단계에서 확보하는 것이 원칙이며, 시계열 데이터의 경우 Durbin–Watson 검정 등을 통해 자기상관 여부를 확인.

# ANOVA

## ANOVA는 무엇의 약자?

→ ANOVA는 Analysis of Variance(분산분석)의 약자.

## ANOVA는 언제 쓰는가?

→ 세 개 이상 집단의 관심 대상이 되는 연속형 변수의 평균이 서로 차이가 있는지 검정할 때 사용.

## ANOVA의 기본 가정 (명사형 나열)

→ 정규성, 독립성, 등분산성

## t검정을 여러 번 해서 각 그룹을 비교할 수 있지 않을까? 왜 ANOVA를 쓸까?

→ 여러 집단을 t검정으로 반복 비교하면 1종 오류(Type I error)가 증가함.\
→ ANOVA는 모든 집단을 한 번의 검정으로 비교하여 오류율을 통제할 수 있다는 장점이 있음.

## 왜 이름에 분산이 들어갈까?

→ ANOVA는 집단 간 차이를 분산의 형태로 분해하여 비교.\
→ 전체 변동을 집단 간 분산과 집단 내 분산으로 나눔.\
→ 이 두 분산을 비교하여 집단 평균의 차이가 유의한지 판단.

-   전체 변동: 모든 점수들이 평균에서 얼마나 들쭉날쭉 퍼져 있는지를 말함.

-   집단 간 변동: 각 집단의 평균끼리 서로 얼마나 떨어져 있는지를 본 것.

-   집단 내 변동: 같은 집단 안에서 개별 값들이 얼마나 흩어져 있는지를 봄.

-   만약 집단 간 차이가 집단 내 흔들림보다 훨씬 크면, 우연이 아니라 진짜 차이라고 볼 수 있음.

-   반대로 집단 내 흔들림이 더 크면, 평균 차이는 그냥 우연처럼 보이는 것일 가능성이 큼.

## F검정이란 무엇인가?

→ F검정은 두 분산의 비율을 이용하여 집단 간 차이가 있는지 검정하는 방법.\
→ ANOVA에서는 집단 간 분산을 집단 내 분산으로 나눈 F통계량을 사용.

-   F값이 커진다는 것은 집단 간 평균 차이가 집단 내 변동에 비해 훨씬 크다는 의미.

-   즉, 집단들 사이의 차이가 단순한 우연으로 보기 어렵다는 신호.

-   따라서 평균이 서로 다를 가능성이 높다고 해석할 수 있음.

## 왜 이름에 F가 들어갈까?

→ 검정통계량이 F분포(F-distribution)를 따르기 때문에 F검정이라고 함.

## F검정에 대한 가정 (명사형 나열)

→ 정규성, 독립성, 등분산성

## 왜 ANOVA에서 F검정을 수행할까?

→ 집단 간 평균 차이는 집단 간 분산과 집단 내 분산의 비율로 판단할 수 있음.\
→ 이 비율을 계산한 값이 F통계량.\
→ F통계량이 충분히 크면 집단 평균이 서로 다르다고 판단.

## iris 데이터에서 세 species에 대한 ANOVA 결과 해석

```{r}
# iris 데이터 불러오기
data(iris)

# Sepal.Length ANOVA
anova_sepal_length <- aov(Sepal.Length ~ Species, data = iris)
summary(anova_sepal_length)

# Sepal.Width ANOVA
anova_sepal_width <- aov(Sepal.Width ~ Species, data = iris)
summary(anova_sepal_width)

# Petal.Length ANOVA
anova_petal_length <- aov(Petal.Length ~ Species, data = iris)
summary(anova_petal_length)

# Petal.Width ANOVA
anova_petal_width <- aov(Petal.Width ~ Species, data = iris)
summary(anova_petal_width)
```

-\> **해석**

-   **Sepal.Length**\
    ANOVA 결과 F값은 119.3이고 p-value는 2e-16보다 작다. 따라서 유의수준 0.05에서 평균 Sepal.Length는 서로 유의하게 차이가 있다.

-   **Sepal.Width**\
    ANOVA 결과 F값은 49.16이고 p-value는 2e-16보다 작다. 따라서 평균 Sepal.Width 통계적으로 유의하게 차이가 있다.

-   **Petal.Length**\
    ANOVA 결과 F값은 1180이고 p-value는 2e-16보다 매우 작다. 평균 Petal.Length 통계적으로 유의하게 차이가 있다.

-   **Petal.Width**\
    ANOVA 결과 F값은 960이고 p-value는 2e-16보다 작다. 평균 Petal.Width 통계적으로 유의한 차이가 있다.

## 10)의 분석만 하면 틀린 이유

→ ANOVA는 어떤 집단들 사이에 차이가 있는지만 알려주고 어느 집단 간 차이인지 알려주지 않기 때문에 사후검정(post-hoc test)이 필요함.

-   ANOVA를 적용하기 전에는 각 집단의 정규성(Shapiro–Wilk 검정 또는 Q-Q plot), 등분산성(Levene 검정 또는 Bartlett 검정), 그리고 관측값의 독립성(연구 설계 또는 Durbin–Watson 검정)을 먼저 확인해야 함.

```{r}
library(car)
library(lmtest)
# iris 데이터
data(iris)

# 검사할 변수 목록
vars <- c("Sepal.Length", "Sepal.Width", "Petal.Length", "Petal.Width")

for (v in vars) {
  cat("\n====================================\n")
  cat("변수:", v, "\n")
  cat("====================================\n")
  
  # 1. 정규성 검정: 각 Species 그룹별 Shapiro-Wilk 검정
  cat("\n[1] 그룹별 정규성 검정 (Shapiro-Wilk)\n")
  split_data <- split(iris[[v]], iris$Species)
  shapiro_results <- lapply(split_data, shapiro.test)
  
  for (sp in names(shapiro_results)) {
    cat("\nSpecies:", sp, "\n")
    print(shapiro_results[[sp]])
  }
  
  # 2. 등분산성 검정: Bartlett 검정
  cat("\n[2] 등분산성 검정 (Bartlett test)\n")
  formula_txt <- as.formula(paste(v, "~ Species"))
  print(bartlett.test(formula_txt, data = iris))
  
  # 2-1. 등분산성 검정: Levene 검정
  cat("\n[3] 등분산성 검정 (Levene test)\n")
  print(leveneTest(formula_txt, data = iris))
  
  # 3. ANOVA 모델 적합
  fit <- aov(formula_txt, data = iris)
  
  # 4. Q-Q plot과 Residual plot
  par(mfrow = c(1, 2))
  qqnorm(residuals(fit), main = paste(v, "- Residual Q-Q Plot"))
  qqline(residuals(fit))
  
  plot(fitted(fit), residuals(fit),
       main = paste(v, "- Residuals vs Fitted"),
       xlab = "Fitted values", ylab = "Residuals")
  abline(h = 0, col = "red")
}
```

-   iris 데이터에 대해 ANOVA의 전제조건을 검정한 결과, Sepal.Width는 정규성과 등분산성을 모두 만족하였으나, Sepal.Length와 Petal.Length는 등분산성이 만족되지 않았고, Petal.Width는 정규성과 등분산성 모두 만족되지 않았음.

-   따라서 모든 변수에 대해 동일하게 ANOVA를 적용하기보다는, 가정 위반이 있는 경우 Welch ANOVA 또는 비모수 검정을 고려하는 것이 더 타당함.

## 11) p-value 해석 기준

-    **정규성 (Shapiro-Wilk)**

    -    p \> 0.05 → 정규성 만족

    -    p \< 0.05 → 정규성 위반

-    **등분산성 (Levene / Bartlett)**

    -    p \> 0.05 → 등분산성 만족

    -    p \< 0.05 → 등분산성 위반

## 12) 변수별 분석 방법 선택

-    **Sepal.Width**\
    → 정규성 O / 등분산성 O\
    → **ANOVA 적용**

-    **Sepal.Length**\
    → 정규성 O / 등분산성 X\
    → **Welch ANOVA 적용**

-    **Petal.Length**\
    → 정규성 O / 등분산성 X\
    → **Welch ANOVA 적용**

-    **Petal.Width**\
    → 정규성 X / 등분산성 X\
    → **Kruskal-Wallis 적용**

## 13) 최종 요약

-    Sepal.Width → ANOVA

-    Sepal.Length → Welch ANOVA

-    Petal.Length → Welch ANOVA

-    Petal.Width → Kruskal-Wallis

## 14) Q-Q plot 해석

-    Q-Q plot은 정규분포 적합 여부를 **시각적으로 확인**하는 방법

-    점들이 직선에 가까우면 정규성 만족으로 판단

-    단, 주관적이므로 **최종 판단은 Shapiro-Wilk 검정 사용**

## 15) 그리고 우리가 ANOVA를 한다고 하면, 

1\) 정규성 검정 2) 등분산성 검정 3) ANOVA 검정\
3개를 하는데, 이때 p값을 보정해야 할까요, 안 해야 할까요?

-   ANOVA는 한 번만 비교하는 거라서 점수(p값)를 따로 고칠 필요 없음

-   정규성 검사, 등분산성 검사는 ANOVA를 해도 되는지 확인단계임.

## ANOVA용 Box plot (3개 이상 그룹 비교)

```{r}
par(mfrow = c(2, 2))

vars <- c("Sepal.Length", "Sepal.Width", "Petal.Length", "Petal.Width")

for (v in vars) {
  boxplot(as.formula(paste(v, "~ Species")),
          data = iris,
          main = paste("Boxplot of", v),
          xlab = "Species",
          ylab = v,
          col = c("lightblue", "lightgreen", "pink"))
}
```

## t-test용 Box plot (2개 그룹 비교 예시)

```{r}
iris_sub <- subset(iris, Species %in% c("setosa", "versicolor"))

boxplot(Sepal.Length ~ Species,
        data = iris_sub,
        main = "Sepal.Length (setosa vs versicolor)",
        col = c("lightblue", "lightgreen"))
```

## Box plot 의미

-    각 그룹의 **중앙값(median)** 비교 가능

-    **분산(퍼짐 정도)** 확인 가능

-    **이상치(outlier)** 확인 가능

## ANOVA와 연결

-    그룹 간 **중앙값 차이**가 보이면\
    → ANOVA에서 유의할 가능성 높음

## t-test와 연결

-    두 그룹 간 **박스 위치 차이**가 크면\
    → t-test에서 유의할 가능성 높음
