---
title: "Homework_2026.03.13"
format: 
  html: 
    toc: true
    toc-location: right
    toc-title: "Contents"
    toc-depth: 6
    number-sections: true
    smooth-scroll: true
editor: visual
---

# 평균

## (1) 한국 사람의 체중은 평균 70kg, 표준편차 3인 정규분포를 따른다고 하자. 임의의 100명의 한국인의 데이터를 모았을 때, 이들의 체중에 대한 표본평균은 대충 얼마일까?

-\> 한국인의 체중이 평균 70kg인 정규분포를 따른다면 100명이라는 많은 사람을 모았기 때문에 표본평균도 정확하게 70kg는 아니어도 근처로 나올 것이다.

## (2) 한국 사람의 신장은 평균 165cm, 표준편차 10인 정규분포를 따른다고 하자. 임의의 100명의 한국인의 데이터를 모았을 때, 이들의 키에 대한 표본평균은 대충 얼마일까?

-\> 위와 똑같이 한국인의 키가 평균 165cm인 정규분포를 따른다면 100명이라는 많은 사람을 모았기 때문에 표본평균도 정확하게 165cm는 아니어도 근처로 나올 것이다.

# 회귀분석

## (1) 선형회귀모형은 여러 개의 설명변수들의 선형결합을 이용해서 "무엇"을 추정하고자 하는 것일까?

**-\>** 선형회귀모형은 여러 개의 설명변수들의 선형결합을 이용하여 종속변수의 연속적인 값(평균값)을 추정하고자 하는 것임.

## (2) 로지스틱회귀모형은 여러 개의 설명변수들의 선형결합을 이용해서 "무엇"을 추정하고자 하는 것일까?

-\> 로지스틱회귀모형은 여러 개의 설명변수들의 선형결합을 이용하여 특정 사건이 발생할 확률(이진 결과의 확률)을 추정하고자 하는 것임.

# t검정

## t검정(t-test)는 언제 쓰는가

-\> 두 집단의 평균이 통계적으로 유의하게 다른지 확인하고자 할 때 사용

## t검정을 위해 어떤 가정들이 필요한가? (명사형으로 나열. 길게 쓰지 말 것)

-\> 정규성, 독립성, 등분산성

## 왜 t검정은 이름이 t일까?

-\> 검정통계량이 t-분포(t-distribution)를 따르기 때문에 t검정이라고 부름.

## t검정에서 왜 정규분포에 대한 가정이 필요할까?

-\> 표본평균의 분포가 정규분포를 따른다고 가정해야 t-통계량이 t분포를 따른다는 이론이 성립하기 때문임.

## 일반적인 t검정과 paired t-test의 차이는?

-\> 일반적인 t검정은 독립된 두 집단의 평균을 비교하고, paired t-test는 같은 대상에서 측정된 두 값의 차이의 평균을 비교함.

## paired t-test의 예시를 3개 쓰시오.

다이어트 전 체중 vs 다이어트 성공 후 체중 , 약 복용 전의 혈압 vs 복용 후의 혈압 , 공부 전 시험 점수 vs 공부 후의 시험 점수

## R의 내장 데이터인 iris 데이터의 두 species(setosa 와 versicolor)에 대해 "Sepal.Length" "Sepal.Width" "Petal.Length" "Petal.Width" 각각에 대해 t검정을 수행하여 결과를 해석하라.

```{r}
# iris 데이터 불러오기
data(iris)

# setosa와 versicolor
iris_sub <- subset(iris, Species %in% c("setosa", "versicolor"))

# Sepal.Length t-test
t.test(Sepal.Length ~ Species, data = iris_sub)

# Sepal.Width t-test
t.test(Sepal.Width ~ Species, data = iris_sub)

# Petal.Length t-test
t.test(Petal.Length ~ Species, data = iris_sub)

# Petal.Width t-test
t.test(Petal.Width ~ Species, data = iris_sub)
```

-\> **해석**

-   **Sepal.Length**\
    Sepal.Length에 대한 t검정 결과 p-value가 2.2e-16보다 작아 0.05보다 작아서, setosa와 통계적으로 유의하게 차이가 있다. 또한 평균값을 보면 setosa(5.006)가 versicolor(5.936)보다 작다.

-   **Sepal.Width**\
    Sepal.Width에 대한 t검정 결과 p-value가 2.484e-15로 0.05보다 작아서 통계적으로 유의하게 차이가 있다. 평균을 보면 setosa(3.428)가 versicolor(2.770)보다 더 크다.

-   **Petal.Length**\
    Petal.Length의 t검정 결과 p-value가 2.2e-16보다 작아서 위와 같이 유의하게 차이가 있다. 평균을 보면 versicolor(4.260)가 setosa(1.462)보다 훨씬 크다.

-   **Petal.Width**\
    Petal.Width의 t검정 결과 p-value가 2.2e-16보다 작아서 통계적으로 유의한 차이가 있다. 평균을 보면 versicolor(1.326)가 setosa(0.246)보다 크다.

    ## t검정을 여러 번 수행했을 때의 문제점은?

    -\> 여러 번 검정을 수행하면 1종 오류(Type I error)가 증가함.\
    -\> 실제로 차이가 없는데도 우연히 유의하다고 나올 확률이 커짐.

    ## 위의 문제를 해결하기 위해 어떤 방법을 쓸 수 있을까?

    -\> 다중비교 보정(multiple comparison correction)을 사용한다.\
    -\> Bonferroni correction이나 FDR(False Discovery Rate) 보정을 적용할 수 있다.\
    -\> 여러 변수를 동시에 고려하는 MANOVA 같은 다변량 분석을 사용할 수도 있다.

    ## 위의 분석만 하면 틀렸다. 왜?

    -\> 여러 변수에 대해 다중검정을 했지만 오류율 보정을 하지 않았음.

# ANOVA

## ANOVA는 무엇의 약자?

→ ANOVA는 Analysis of Variance(분산분석)의 약자.

## ANOVA는 언제 쓰는가?

→ 세 개 이상 집단의 평균이 서로 차이가 있는지 검정할 때 사용.

## ANOVA의 기본 가정 (명사형 나열)

→ 정규성, 독립성, 등분산성

## t검정을 여러 번 해서 각 그룹을 비교할 수 있지 않을까? 왜 ANOVA를 쓸까?

→ 여러 집단을 t검정으로 반복 비교하면 1종 오류(Type I error)가 증가함.\
→ ANOVA는 모든 집단을 한 번의 검정으로 비교하여 오류율을 통제할 수 있다는 장점이 있음.

## 왜 이름에 분산이 들어갈까?

→ ANOVA는 집단 간 차이를 분산의 형태로 분해하여 비교.\
→ 전체 변동을 집단 간 분산과 집단 내 분산으로 나눔.\
→ 이 두 분산을 비교하여 집단 평균의 차이가 유의한지 판단.

## F검정이란 무엇인가?

→ F검정은 두 분산의 비율을 이용하여 집단 간 차이가 있는지 검정하는 방법.\
→ ANOVA에서는 집단 간 분산을 집단 내 분산으로 나눈 F통계량을 사용.

## 왜 이름에 F가 들어갈까?

→ 검정통계량이 F분포(F-distribution)를 따르기 때문에 F검정이라고 함.

## F검정에 대한 가정 (명사형 나열)

→ 정규성, 독립성, 등분산성

## 왜 ANOVA에서 F검정을 수행할까?

→ 집단 간 평균 차이는 집단 간 분산과 집단 내 분산의 비율로 판단할 수 있음.\
→ 이 비율을 계산한 값이 F통계량.\
→ F통계량이 충분히 크면 집단 평균이 서로 다르다고 판단.

## iris 데이터에서 세 species에 대한 ANOVA 결과 해석

```{r}
# iris 데이터 불러오기
data(iris)

# Sepal.Length ANOVA
anova_sepal_length <- aov(Sepal.Length ~ Species, data = iris)
summary(anova_sepal_length)

# Sepal.Width ANOVA
anova_sepal_width <- aov(Sepal.Width ~ Species, data = iris)
summary(anova_sepal_width)

# Petal.Length ANOVA
anova_petal_length <- aov(Petal.Length ~ Species, data = iris)
summary(anova_petal_length)

# Petal.Width ANOVA
anova_petal_width <- aov(Petal.Width ~ Species, data = iris)
summary(anova_petal_width)
```

-\> **해석**

-   **Sepal.Length**\
    ANOVA 결과 F값은 119.3이고 p-value는 2e-16보다 작다. 따라서 유의수준 0.05에서 평균 Sepal.Length는 서로 유의하게 차이가 있다.

-   **Sepal.Width**\
    ANOVA 결과 F값은 49.16이고 p-value는 2e-16보다 작다. 따라서 평균 Sepal.Width 통계적으로 유의하게 차이가 있다.

-   **Petal.Length**\
    ANOVA 결과 F값은 1180이고 p-value는 2e-16보다 매우 작다. 평균 Petal.Length 통계적으로 유의하게 차이가 있다.

-   **Petal.Width**\
    ANOVA 결과 F값은 960이고 p-value는 2e-16보다 작다. 평균 Petal.Width 통계적으로 유의한 차이가 있다.

## 10)의 분석만 하면 틀린 이유

→ ANOVA는 어떤 집단들 사이에 차이가 있는지만 알려주고 어느 집단 간 차이인지 알려주지 않기 때문에 사후검정(post-hoc test)이 필요함.
